【裁判字號】    85,台抗,126
【裁判日期】    850315
【裁判案由】    塗銷所有權移轉登記（確認買賣關係不存在）
【裁判全文】
最高法院民事裁定                                八十五年度台抗字第一二六號
    抗告人  乙○○
右抗告人因與相對人甲○○間請求塗銷所有權移轉登記（確認買賣關係不存在）事件
，對於中華民國八十四年十二月四日台灣高等法院裁定（八十四年度上更(二)字第二○
九號），提起抗告，本院裁定如左：
    主  文
原裁定廢棄。
    理  由
本件原法院以：抗告人起訴時聲明為：(一)確認抗告人與相對人間就台北縣樹林鎮○○
○段四四六之一二○、四四六之一七四號土地二筆，應有部分各為五分之一，及其上
建物即台北縣樹林鎮三興里三興七巷一四八之二號房屋，所為買賣關係不存在。(二)相
對人應將上開房地所有權，於民國七十六年五月二十九日以買賣原因所為移轉登記塗
銷。嗣於更審前原審八十三年度上更(一)字第二八三號事件審理時，將前開聲明(二)部分
變更為：相對人應將上開房地所有權移轉登記於抗告人。更審前八十三年度上更(一)字
第二八三號判決雖以其依據之法律關係均係不當得利，僅係補充法律上之陳述，非為
訴之變更，而「准許在案」。但抗告人此項變更應屬於訴訟標的變更，而相對人並無
異議而為本案之言詞辯論，應視為同意訴之變更。按訴經變更原訴視同撤回，抗告人
於第一審判決後撤回其訴，依民事訴訟法第二百六十三條第二項規定，不得復提起同
一之訴。抗告人茲再追加聲明，求為命相對人將上開房地所有權，於七十六年五月二
十九日以買賣原因所為移轉登記塗銷，於法不合，不應准許云云。爰裁定諭知抗告人
追加之訴駁回。查，抗告人原以民法第七百六十七條之規定請求相對人應將上開房地
所有權移轉登記塗銷（一審卷四頁正面）。嗣於更審前原審以補充更正法律上之陳述
，主張有不當得利返還請求權（上更(一)卷一七六頁正面）。而於言詞辯論時更正前開
聲明(二)為「相對人應將上開房地所有權移轉登記於抗告人」（上更(一)卷一八九頁正面
），相對人已表明不同意抗告人為訴之變更（上更(一)卷一八九頁反面）。惟更審前原
審以兩者依據之法律關係均係不當得利，抗告人僅係補充法律上之陳述，非為訴之變
更，判決相對人應將上開房地所有權移轉登記於抗告人。相對人並以該判決不認其為
訴之變更為不當，為提起第三審上訴理由之一。該更審前判決，既經本院予以廢棄，
發回更審，原法院即應就抗告人上開聲明(二)之變更，即從「塗銷登記」易為「所有權
移轉登記」，是否為訴之變更，得否准許，予以審究。原法院未遑注意及之，即以相
對人於更審前原審並無異議而為本案之言詞辯論，應視為同意訴之變更，而認定「塗
銷登記」部分已經第一審判決後撤回其訴，並認定抗告人於言詞辯論時所主張「塗銷
登記」部分為訴之追加，予以裁定駁回，尚屬可議。抗告論旨，指摘原裁定不當，求
予廢棄，非無理由。
據上論結，本件抗告為有理由，依民事訴訟法第四百九十二條第二項，裁定如主文。
中      華      民      國    八十五    年      三      月     十五     日
                              最高法院民事第三庭
                                  審判長法官  范  秉  閣
                                        法官  朱  錦  娟
                                        法官  許  澍  林
                                        法官  吳  正  一
                                        法官  顏  南  全
      右正本證明與原本無異
                                              書  記  官
中      華      民      國    八十五    年      三      月    二十五    日


司法院資訊處製作；財團法人民間司法改革基金會備份。
